【裁判字號】    92,訴,515
【裁判日期】    920806
【裁判案由】    返還價金
【裁判全文】
臺灣士林地方法院民事判決  九十二年訴字第五一五號
    原      告  甲○○
    訴訟代理人  林瑤律師
                洪紹恒律師
    被      告  乙○○
    訴訟代理人  陳鄭權律師
                周相甫律師
右當事人間返還價金事件，本院判決如左：
    主      文
被告應給付原告新臺幣壹佰伍拾萬元，及自民國九十二年四月二十四日起至清償日止
，按年息百分之五計算之利息。
訴訟費用由被告負擔。
本判決於原告以新臺幣伍拾萬元為被告供擔保後，得假執行。但被告如於假執行程序
實施前，以新臺幣壹佰伍拾萬元為原告預供擔保，得免為假執行。
    事      實
甲、原告方面：
一、聲明：
  (一)被告應給付原告新臺幣（以下同）一百五十萬元，及自起訴狀繕本送達被告之翌
    日起至清償日止，按年利率百分之五計算之利息。
  (二)原告願供擔保，請准宣告假執行。
二、陳述：
  (一)原告於民國九十一年十二月八日與被告就其所有座落於台北市○○區○○路一八
    三巷二二號三樓之房屋及其基地所有權應有部分（現改址為台北市○○路六七號
    三樓；下稱「系爭房屋」）簽訂買賣契約，原告並已支付被告買賣價金頭期款一
    百五十萬元（含於九十一年十二月五日支付之定金十萬元）。惟原告嗣後就系爭
    房屋進行裝修丈量時，發現該房屋天花板及大樑均有明顯因使用海砂而致之白華
    鬆脫現象，樑柱及牆面並有多處疑似因含有海砂而致之裂縫，外牆及陽台亦有高
    達一公分以上之龜裂。原告隨即委請台灣省土木技師公會派員勘查，該公會即派
    遣大慶維土木技師事務所就系爭房屋混凝土結構鑽取四點作氯離子含量測試，經
  (二)查依買賣契約第十四條第二款約定：「本不動產保證絕無海沙、輻射屋等情事，
    如有者，本買賣作廢，乙方返還已收受之價款。」，而所謂海砂屋，依工程實務
    之判定方式，係「由公正客觀之第三者（受託檢測單位）註明取樣部位、取樣數
    量，作水溶性氯離子含量檢測數據，若比對ＣＮＳ３０９０預拌混凝土國家標準
    規定，若超高時即可作為海砂屋之判別依據。」（參見經濟部中央標準局發行之
    「工業財產權與標準月刊」第六十期（八十七年三月）中所刊載之「混凝土相關
    法規與驗收機率（兼論海砂屋善後處理之芻議）」一文）；另臺灣高等法院九十
    年度上更(一)字第二二０號判決亦明揭：「（海砂屋之判定方法）在學術界、主管
    機關及土木、結構業界係以：房屋之混凝土經檢測結果，其氯離子含量超過設計
    環境條件下之中國國家規範值為判定標準，‧‧易言之，社會一般民眾所泛稱之
    海砂屋，房屋混凝土之氯離子含量超過國家標準即屬之。」。查經濟部標準檢驗
    局（原稱中央標準局）頒訂之中國國家標準ＣＮＳ３０９０就鋼筋混凝土所規範
    之最大水溶性氯離子含量為０‧３ｋｇ／㎡，而系爭房屋共經採樣十一點作檢測
    ，其中有十點之氯離子含量均高於中國國家標準規範之規定值，是依前開法院及
    工程實務界之認定標準，系爭房屋為海砂屋實屬無疑。
  (三)查系爭房屋既屬海砂屋，被告自應依買賣契約第十四條第二款約定，返還原告其
    已收受之買賣價金一百五十萬元，原告並已於九十二年一月二十九日以台北郵局
    一一八支局第五０三九號存證信函通知被告系爭買賣契約作廢。爰請求被告返還
    系爭買賣價金一百五十萬元及自起訴狀繕本送達被告之翌日起至清償日止按年利
    率百分之五計算之利息。
三、對於被告抗辯之陳述：
  (一)系爭房屋，無論係依八十七年六月二十五日修訂前或修訂後之中國國家標準ＣＮ
    Ｓ３０９０之規定，其適用之鋼筋混凝土最大水溶性氯離子含量標準均應為０‧
    ３ｋｇ／㎡：
  1.依八十七年六月二十五日修訂後之ＣＮＳ３０９０，鋼筋混凝土最大氯離子含量
    固為０‧３ｋｇ／㎡，而修正前之ＣＮＳ３０９０就鋼筋混凝土之氯離子含量，
    亦依建築物之性質為「一般」或是「所處環境需作耐久性考慮者」，而分別規範
    其最大含量為０‧６及０‧３ｋｇ／㎡。而依行政院內政部營建署八十五年二月
    二十八日營署建字第０一四九一號函釋：「ＣＮＳ３０９０預拌混凝土等國家標
    準中最大水溶性氯離子含量中所載『所處環境須作耐久性考慮者，係指混凝土為
    防止風化、凍害、化學侵蝕、磨損、埋設物及鋼筋之腐蝕而言，無需考慮此一需
    求者即為一般。』」；又「建築師依建築法第十三條及建築師法第十六條規定受
    委託人辦理建築物設計時，應本其專業知識考量各該建築物所處環境及其用途、
    性質要求，據以規定預拌混凝土中最大水溶性氯離子含量。」，而經原告函詢中
    華民國建築師公會全國聯合會，該會以九十二年六月十日建師全聯（９２）字第
    ０三二０號函覆以：「‧‧衡以房屋建築為屬永久性建物，故公寓大廈應為『需
    作耐久性考慮者』為宜」。
  2.次按依行政院就政府機關及公營事業所使用之財物與物品所頒行之「財物分類標
    準」，其就各式財物均訂有使用年限；同為以鋼筋混凝土為主要材質之建物，如
    為「起水吊架（分類編號0000000-00）」、「井塔（分類編號：0000000-00）」
    ，其使用年限僅為十年；然如為「平價住宅（分類編號：0000000-00）」、「員
    工宿舍（分類編號：0000000-00）」，其使用年限即為五十五年。申言之，前者
    使用年限僅為十年，自屬無須作耐久性考量而屬一般之建物，而後者使用年限長
    達五十五年，即屬需作耐久性考量者。而系爭房屋之使用目的與員工宿舍、平價
    住宅相仿，故自屬所處環境需作耐久性考量者，從而其最大氯離子含量依ＣＮＳ
    ３０９０之規定，自應為０‧３ｋｇ／㎡。
  3.再查，兩造合意指定之台北市結構工程工業技師公會所作成之鑑定報告書，其鑑
    定結果即記載：「依民國八十七年六月二十五日修訂前之ＣＮＳ３０９０  Ａ２
    ０４２規定，鋼筋混凝土若所處環境需作耐久性考慮者，其混凝土最大水溶性氯
    離子含量為０‧３ｋｇ／㎡，另依八十七年六月二十五日修訂公布之ＣＮＳ３０
    ９０  Ａ２０４２規定，鋼筋混凝土中混凝土最大水溶性氯離子含量為０‧３ｋ
    ｇ／㎡，按上述標準，標的物四個混凝土試體其中三個已超過ＣＮＳ之規定值。
    」，顯見該鑑定報告亦認為系爭房屋係屬所處環境需作耐久性考量者，從而無論
    係依修正前或修正後之ＣＮＳ３０９０，系爭房屋應適用之最大氯離子含量均應
    為０‧３ｋｇ／㎡。
  (二)退一步言，縱認公寓大廈非屬需作耐久性考慮者，系爭房屋仍應適用八十七年六
    月二十五日修正後之ＣＮＳ３０９０之規定，按雙方當事人就系爭房屋於九十一
    年十二月八日簽訂買賣契約，並由賣方（即被告）保證「本不動產絕無海砂屋等
    情事」，被告既於簽約時保證系爭房屋絕非海砂屋，則系爭房屋是否為海砂屋，
    其認定標準即應以簽約時之標準為依據。查與本件相類之臺灣高等法院九十年度
    上更(一)字第二二０號民事訴訟事件中，房屋出賣人亦主張其房屋於七十三年六月
    間即興建完成，當時並無如經濟部標準局至八十三年七月二十二日修訂公佈之Ｃ
    ＮＳ國家標準之鋼筋混凝土含氯離子量之限制規定，自無將該規定溯及適用於系
    爭房屋云云，唯臺灣高等法院於前開判決中明揭：「雖系爭房屋興建於七十三年
    間，惟因本件兩造間之買賣契約簽訂於八十六年五月三十日且約定『系爭房屋非
    海砂屋』為品質保證之內容。而經濟部標準局於八十三年七月間修訂公佈之中國
    國家標準ＣＮＳ３０９０新拌（屬半流體未硬化前）混凝土中最大水溶性氯離子
    含量規範值為０‧６ｋｇ／㎡，惟硬固後混凝土之水溶性氯離子含量會隨時間增
    加較新拌時降低，現行國家標準中並無已硬化混凝土之建築物含氯離子量之標準
    ，‧‧是上開新拌混凝土中最大水容性氯離子含量規範值應可適用於硬化混凝土
    之系爭房屋上，且因硬化之混凝土實際上較新拌之混凝土含氯離子量為低，是適
    用上開新拌混凝土含氯量之標準於系爭房屋上並無不公平可言。」，是依據前開
    判決，判定是否為海砂屋，應以簽訂買賣契約當時之國家標準作為依據，而非以
    房屋興建時之標準為依據。然應注意者，係前開判決之雙方當事人係於八十六年
    五月三十日簽訂買賣契約，彼時ＣＮＳ３０９０尚未修正（ＣＮＳ３０９０係於
    八十七年六月二十五日再度修正），從而法院乃以０‧６ｋｇ／㎡作為認定房屋
    是否為海砂屋之標準。然系爭房屋買賣係於九十一年底簽約，是時ＣＮＳ３０９
    ０就鋼筋混凝土已修正為不區分為一般或需作耐久性考量，其最大氯離子含量均
    為０‧３ｋｇ／㎡，從而系爭房屋究否為海砂屋，即應以其混凝土氯離子含量是
    否超過０‧３ｋｇ／㎡為據。根據兩造各自及合意所作之檢測，共十一點檢測點
    中有十點之氯離子含量超過０‧３ｋｇ／㎡，已如前述，因此系爭房屋自屬海砂
    屋無疑，被告應依系爭買賣契約第十四條之規定返還其已收受之價款及法定遲延
    利息。
  (三)至於被告另辯稱海砂屋之判斷標準，不應以混凝土中氯離子含量是否超過標準為
    唯一認定依據，然依台北市高氯離子混凝土建築物善後處理辦法鑑定原則，判別
    是否屬於高氯離子混凝土建築物，其鑑定項目應包括鋼筋檢測、混凝土檢測及裂
    縫檢測云云。然查，台北市高氯離子混凝土建築物善後處理辦法乃為高氯離子混
    凝土建築物（即海砂屋）應否強制拆除重建或補強所設之規定（請參照該辦法第
    七、八條），因其鑑定之目的乃為決定受鑑定房屋應否責令補強或強制拆除，其
    鑑定標準自與單純認定是否為海砂屋有所不同。而依據工程界及實務之認定，判
    定海砂屋仍應以氯離子含量是否超過ＣＮＳ３０９０之規範值為準。
  (四)再就原告指稱，系爭房屋氯離子含量縱或有超過０‧３ｋｇ／㎡，依據修正前之
    ＣＮＳ３０９０僅需作鋼筋防鏽處理，並非就此論定系爭房屋為海砂屋云云；惟
    查，修正前之ＣＮＳ３０９０既規定鋼筋混凝土之氯離子含量超過０‧３ｋｇ／
    ㎡時，鋼筋需作防鏽處理，顯表示當鋼筋混凝土之氯離子含量超過０‧３ｋｇ／
    ㎡時，足以對建築物產生結構性之危險，而需作防鏽處理。然此等防鏽處理僅為
    補強該等房屋結構之手段，其並無法減少氯離子含量，充其量僅能防止鋼筋持續
    之鏽蝕，從而並不影響其為海砂屋之事實。退萬步言，縱假設系爭房屋氯離子含
    量超過０‧３ｋｇ／㎡時，如就鋼筋加作防鏽處理即可不被認定為海砂屋，然在
    被告將系爭房屋完成鋼筋防鏽處理之前，亦尚難謂系爭房屋並非海砂屋。
  (五)至被告一再指稱系爭事件實係因原告之配偶反悔所致云云，原告否認之，事實上
    ，此亦與系爭房屋是否為海砂屋，亦無關聯，被告所言自不足採。
四、證據：提出買賣契約書、系爭房屋頭期款、定金支票及交款備忘錄、系爭房屋照
    片、大慶維土木技師事務所鑑定報告書、台北市結構工程工業技師公會（九二）
    北結師鑑字第一四六八號鑑定報告書、「混凝土相關法規與驗收機率（兼論海砂
    屋善後處理之芻議）」節影本（「工業財產權與標準月刊」第六十期（八十七年
    三月））、臺灣高等法院九十年度上更(一)字第二二０號判決、中國國家標準ＣＮ
    Ｓ３０９０鋼筋混凝土最大水溶性氯離子含量規範、台北一一八支局第五０三九
    號存證信函、八十七年六月二十五日修訂前之中國國家標準ＣＮＳ３０９０節本
    、行政院內政部營建署八十五年二月二十八日營署建字第０一四九一號函、中華
    民國建築師公會全國聯合會九十二年六月十日建師全聯（９２）字第０三二０號
    函、行政院「財物分類標準」節本、經濟部標準檢驗局經標一字第０９２０００
    ８５３９０號函等件（除照片外，其餘均影本）為證。
乙、被告方面：
一、聲明：
  (一)原告之訴駁回
  (二)如為不利於被告之判決被告願供擔保請准免為假執行
二、陳述：
  (一)兩造簽訂之買賣契約第十四條第二款約定「本不動產保證絕無海砂、輻射屋等情
    事，如有者本買賣作廢，乙方返還已收受之價款。」，因此本件之重點在於系爭
    房屋是否為海砂屋。經查：
  1.被告於九十一年十二月七日委託世恒工程顧問有限公司台北汐止實驗室取樣系爭
    房屋「客廳左側角柱」作氯離子含量測試，經測試氯離子含量為０．４９７ｋｇ
    ／㎡。於九十一年十二月十三日再委託台灣省土木技師工會取樣系爭房屋「房間
    樑柱」及「房間柱」作氯離子含量測試，經測試氯離子含量為０．３１９、０．
    ４２５ｋｇ／㎡，依前開報告所載ＣＮＳ３０９０  Ａ２０４２之鋼筋混凝土之
    混凝土中水溶性氯離子含量規定，於八十七年六月二十五日之前須小於０．６ｋ
    ｇ／㎡，該日之後須小於０．３ｋｇ／㎡，因此上開０．６及０．３ｋｇ／㎡之
    不同標準，係以八十七年六月二十五日作為分界時點，該分界時點係指房屋建造
    完成時期為準，亦即房屋建於八十七年六月二十五日之前，應適用０．６ｋｇ／
    ㎡之標準，若建於八十七年六月二十五日之後，則應適用０．３ｋｇ／㎡之標準
    。
  2.查系爭房屋興建於七十年十二月三十一日，有建物登記謄本可稽，自應適用八十
    七年六月二十五日之前０．６ｋｇ／㎡之標準，被告取樣系爭房屋之不同部分作
    測試，氯離子含量皆未超過０．６ｋｇ／㎡之標準，該系爭房屋非海砂屋甚明，
    原告依系爭買賣契約第十四條第二款約定主張契約無效並返還價金，為無理由。
  3.次查，原告私自委請台灣省土木技師公會測試，經測試氯離子含量分別為０．４
    ６、０．５８、０．７４、０．６ｋｇ／㎡，然被告並未在場且無公信力，又原
    告於起訴狀稱，兩造合意指定台北市結構工程工業技師公會就系爭房屋再行鑑定
    ，經鑑定四點其結果分別為０．２１３、０．３１９、０．３７２、０．３６２
    ｋｇ／㎡，顯然未超過０．６ｋｇ／㎡之標準，故系爭房屋非海砂屋甚明。4.
    至於八十三年七月二十二日修定公佈之ＣＮＳ３０９０預伴混凝土國家標準已停
    止適用，然系爭房屋既興建於七十年十二月三十一日，基於法不溯及既往之原則
    ，仍應適用八十三年七月二十二日修定公佈之國家標準，果若原告主張可採，則
    不啻意謂全國半數以上之房屋皆為海砂屋，甚不合理。(二)本件乃肇因原告於簽
    訂系爭房地買賣契約後，因原告之配偶大力反對，致原告夫妻二人爭執許久，而
    意圖以假藉海砂屋之理由悔約，此有原告親筆致被告之女書信乙份可證。況系爭
    房屋所位於之社區二百多戶之房屋，亦未聞有海砂屋之情事，今原告隨意以海砂
    屋之理由悔約，顯然違背誠信。此可從原告於九十一年十二月九日私自委託大慶
    維土木技師事務，所就系爭房屋進行採樣檢測，並於九十一年十二月十一日取樣
    試驗，既然原告就系爭房屋是否為海砂屋存有疑義，已於九十一年十二月十一日
    進行檢測，並於九十一年十二月十二日完成檢測，為何原告又再於九十一年十二
    月二十三日以書信向被告之女表示，因原告配偶反對，希望被告諒解，可見本件
    確係因原告之配偶大力反對，原告始假藉海砂屋為由悔約，不再履行其買受人之
    義務。(三)原告提出之原證三號照片表示系爭房屋有多處疑似因含有海砂而致之
    裂縫云云，因該裂縫乃因九二一地震，並非因含有海砂所致，且於九二一地震後
    ，系爭房屋仍被台北市政府工務局評定為安全建築物，有該局之公函可證。
  (四)按海砂屋之判斷標準，不應以混凝土中氯離子含量是否超過標準為惟一認定依據
    ，依台北市高氯離子混凝土建築物善後處理辦法鑑定原則，判別是否屬於高氯離
    子混凝土建築物（即海砂屋），其鑑定項目應包括1.鋼筋檢測。2.混凝土檢測。
    3.裂縫檢測。因此系爭房屋是否為海砂屋，自應作上開各項之鑑定，始足判斷。
  (五)原告主張鋼筋混凝土之氯離子含量應依建築物之性質，究屬「一般」或「所處環
    境需作耐久性考慮者」，分別適用０．６及０．３ｋｇ／㎡之不同標準，及提出
    內政部營建字第○一四九一號函：「建築師應本其專業知識考量各該建築物所處
    環境及其用途、性質要求，據以規定預伴混凝土中最大水溶性氯離子含量」云云
    經查：
  1.所謂「海砂屋」一詞，乃一般社會上之泛稱，約自八十三年間首見於報端，故海
    砂屋之概念應自八十年代始受一般社會所重視，且系爭房屋建築完成日期為七十
    年底，昔日建築師興建系爭房屋應不會考量到鋼筋混凝土之氯離子含量「所處環
    境需作耐久性考慮者」。雖中華民國建築師公會全國聯合會以（９２）字第○三
    二號函表示：「公寓大廈需作耐久性考慮為宜」，然該函僅表明公寓大廈需作耐
    久性考慮為宜，並非所有之建築物一定需作耐久性考慮。
  2.臺灣高等法院九十年度上更(一)字第二二○號判決亦認應適用０．６ｋｇ／㎡之標
    準，查該判決之系爭房屋興建於七十三年間，雙方當事人簽訂契約於八十六年五
    月三十日，然該判決認定系爭房屋是否為海砂屋時，根本不區分建築物究屬「一
    般」或「所處環境需作耐久性考慮者」一律適用０．６ｋｇ／㎡之標準。
  3.再者，依被告委託之世恒工程顧問有限公司台北汐止實驗室取樣系爭房屋作氯離
    子含量測試，經測試氯離子含量為０‧４９７ｋｇ／㎡，該測試報告附註3.載明
    「ＣＮＳ３０９０  Ａ２０４２八十七年六月二十五日之前規定（一般性）鋼筋
    混凝土之混凝土中水溶性氯離子含量必須小於０．６ｋｇ／㎡，八十七年六月二
    十五日後規定，鋼筋混凝土之混凝土中水溶性氯離子含量必須小於０．３ｋｇ／
    ㎡，顯然系爭房屋之性質係屬「一般」，應適用０．６ｋｇ／㎡之標準。
  4.退步言，縱認系爭房屋應屬「所處環境需作耐久性考慮者」，依被告委託之台灣
    省土木技師工會取樣系爭房屋作氯離子含量測試，經測試氯離子含量為０‧３１
    ９、０‧４２５ｋｇ／㎡，該測試報告備註5.載明「ＣＮＳ３０９０  Ａ２０４
    ２鋼筋混凝土（八十七年六月二十五日之前）規定所處環境考慮耐久性（０．６
    ｋｇ／㎡），（八十七年六月二十五日之後）規定所處環境考慮耐久性（０．３
    ｋｇ／㎡），顯然系爭房屋之性質若屬「所處環境需作耐久性考慮者」，亦應適
    用０．６ｋｇ／㎡之標準。
  5.再退步言，縱依原告所主張系爭房屋係屬「所處環境需作耐久性考慮者」，應適
    當用０．３ｋｇ／㎡之標準，惟依原告所提出之原證十亦載明「超過０．３ｋｇ
    ／㎡至０．６ｋｇ／㎡時，鋼筋需作防銹處理」，可知氯離子含量在０．３ｋｇ
    至０．６ｋｇ／㎡標準之間，僅需將鋼筋作防銹處理即可，非謂一有超過０．３
    ｋｇ／㎡之標準即可認定為海砂屋。因此系爭房屋之氯離子含量皆在０．６ｋｇ
    ／㎡標準以下，縱或有超過０．３ｋｇ／㎡亦僅需作鋼筋防銹處理，並非就此論
    定系爭房屋為海砂屋。
三、證據：提出世恒工程顧問有限公司台北汐止實驗室硬固混凝土氯離子試驗報告、
    台灣省土木技師工會氯離子含量測試報告、建物登記謄本、原告親筆書信、台北
    市政府工務局函、台北市高氯離子混凝土建築物善後處理辦法鑑定原則，並聲請
    訊問證人薛倍利、曹保君。
    理      由
甲、程序方面：
    按「訴狀送達後，原告不得將原訴變更或追加他訴，但有下列情形之一者，不在
    此限：三、擴張或減縮應受判決事項之聲明者。」，民事訴訟法第二百五十五條
    第一項第三款定有明文。本件原告起訴請求被告給付原告一百五十萬元，及自九
    十一十二月八日起至清償日止，按年利率百分之五計算之利息。嗣於九十二年七
    月十五日原告當庭表示將計算之利息起算日更正為「自起訴狀繕本送達被告之翌
    日起至清償日止按年利率百分之五計算之利息」核其變更顯係減縮應受判決事項
    之聲明，揆諸前開法條規定，自應予准許。
乙、實體方面：
一、本件原告起訴主張：原告於九十一年十二月八日向被告購買系爭房屋，並簽訂買
    賣契約，原告已支付被告買賣價金頭期款一百五十萬元（含於九十一年十二月五
    日支付之定金十萬元）。惟原告嗣後就系爭房屋進行裝修丈量時，發現該房屋天
    花板及大樑均有明顯因使用海砂而致之白華鬆脫現象，樑柱及牆面並有多處疑似
    因含有海砂而致之裂縫，外牆及陽台亦有高達一公分以上之龜裂。原告隨即委請
    台灣省土木技師公會派員勘查，該公會即派遣大慶維土木技師事務所就系爭房屋
    混凝土結構鑽取四點作氯離子含量測試，經檢測其氯離子含量分別為０‧４６、
    ０‧５８、０‧７４、０‧６ｋｇ／㎡；另由系爭房屋仲介商住商不動產及被告
    所為之採樣，其測試結果分別為０‧４９７、０‧３１９、０‧４２５ｋｇ／㎡
    。嗣後兩造復合意指定由台北市結構工程工業技師公會就系爭房屋再行鑑定，經
    鑑定四點其結果分別為０‧２１３、０‧３１９、０‧３７２、０‧３６２ｋｇ
    ／㎡。依買賣契約第十四條約定，被告保證：「本不動產保證絕無海沙、輻射屋
    等情事，如有者，本買賣作廢，乙方返還已收受之價款。」，而所謂海砂屋，依
    工程實務之判定方式，係由公正客觀之第三者（受託檢測單位）註明取樣部位、
    取樣數量，作水溶性氯離子含量檢測數據，若比對ＣＮＳ３０９０預拌混凝土國
    家標準規定，若超高時即可作為海砂屋之判別依據。查系爭房屋是否為海砂屋，
    應依買賣契約簽訂時為判斷時點，原則上應適用八十七年六月二十五日修訂後頒
    訂之中國國家標準ＣＮＳ３０９０就鋼筋混凝土所規範之最大水溶性氯離子含量
    ０‧３ｋｇ／㎡之標準。又因房屋之使用年限長達五十五年，屬於需作耐久性考
    量者，縱依八十七年六月二十五日修正前之ＣＮＳ３０９０就鋼筋混凝土之氯離
    子含量標準，亦應適用「所處環境需作耐久性考慮者」之標準０‧３ｋｇ／㎡。
    系爭房屋既經採樣十一點作檢測，其中有十點之氯離子含量均高於前開國家標準
    規範之規定值，是依法院及工程實務界之認定標準，系爭房屋為海砂屋實屬無疑
    。爰依買賣契約第十四條之約定，請求被告返還系爭買賣價金一百五十萬元及自
    起訴狀繕本送達被告之翌日起至清償日止按年利率百分之五計算之利息等語。
二、被告則略以：(一)、ＣＮＳ３０９０  Ａ２０４２之鋼筋混凝土之混凝土中水溶性
    氯離子含量規定，於八十七年六月二十五日之前須小於０．６ｋｇ／㎡，該日之
    後須小於０．３ｋｇ／㎡，判斷之分界時點，應以房屋建造完成時期為準，亦即
    房屋建於八十七年六月二十五日之前，應適用０．６ｋｇ／㎡之標準，若建於八
    十七年六月二十五日之後，則應適用０．３ｋｇ／㎡之標準。本件系爭房屋興建
    於七十年十二月三十一日，有建物登記謄本可稽，自應適用八十七年六月二十五
    日之前０．６ｋｇ／㎡之標準，由被告以及兩造合意採樣系爭房屋之不同部分作
    測試，氯離子含量皆未超過０．６ｋｇ／㎡之標準，該系爭房屋非海砂屋甚明，
    原告依系爭買賣契約第十四條第二款約定主張契約無效並返還價金，為無理由。
    至於原告私自委請台灣省土木技師公會測試，經測試氯離子含量分別為０．４６
    、０．５８、０．７４、０．６ｋｇ／㎡，然被告並未在場且無公信力。至於原
    告主張八十三年七月二十二日修定公佈之ＣＮＳ３０９０預伴混凝土國家標準已
    停止適用，然系爭房屋既興建於七十年十二月三十一日，基於法不溯及既往之原
    則，仍應適用八十三年七月二十二日修定公佈之國家標準，果若原告主張可採，
    則不啻意謂全國半數以上之房屋皆為海砂屋，甚不合理。(二)、本件乃肇因原告於
    簽訂系爭房地買賣契約後，因原告之配偶大力反對，致原告夫妻二人爭執許久，
    而意圖以假藉海砂屋之理由悔約，此有原告親筆致被告之女書信乙份可證。況系
    爭房屋所位於之社區二百多戶之房屋，亦未聞有海砂屋之情事，今原告隨意以海
    砂屋之理由悔約，顯然違背誠信。此可從原告於九十一年十二月九日私自委託大
    慶維土木技師事務，所就系爭房屋進行採樣檢測，並於九十一年十二月十一日取
    樣試驗，既然原告就系爭房屋是否為海砂屋存有疑義，已於九十一年十二月十一
    日進行檢測，並於九十一年十二月十二日完成檢測，為何原告又再於九十一年十
    二月二十三日以書信向被告之女表示，因原告配偶反對，希望被告諒解，可見本
    件確係因原告假藉海砂屋為由悔約，不再履行其買受人之義務。(三)、系爭房屋於
    九二一地震後，仍被台北市政府工務局評定為安全建築物，有該局之公函可證。
    而海砂屋之判斷標準，不應以混凝土中氯離子含量是否超過標準為惟一認定依據
    ，依台北市高氯離子混凝土建築物善後處理辦法鑑定原則，判別是否屬於高氯離
    子混凝土建築物（即海砂屋），其鑑定項目應包括1.鋼筋檢測。2.混凝土檢測。
    3.裂縫檢測。因此系爭房屋是否為海砂屋，自應作上開各項之鑑定，始足判斷。
    (四)、依原告提出之中華民國建築師公會全國聯合會以（９２）字第○三二號函表
    示：「公寓大廈需作耐久性考慮為宜」，然該函僅表明公寓大廈需作耐久性考慮
    為宜，並非所有之建築物一定需作耐久性考慮。又縱認系爭房屋應屬「所處環境
    需作耐久性考慮者」，由被告以及兩造合意採樣系爭房屋之不同部分作測試，氯
    離子含量皆也均未超過八十七年六月二十五日之前０．６ｋｇ／㎡之標準。(五)、
    縱依原告所主張系爭房屋係屬「所處環境需作耐久性考慮者」，應適當用０．３
    ｋｇ／㎡之標準，惟依原告所提出之原證十亦載明「超過０．３ｋｇ／㎡至０．
    ６ｋｇ／㎡時，鋼筋需作防銹處理」，可知氯離子含量在０．３ｋｇ至０．６ｋ
    ｇ／㎡標準之間，僅需將鋼筋作防銹處理即可，非謂一有超過０．３ｋｇ／㎡之
    標準即可認定為海砂屋。因此系爭房屋之氯離子含量皆在０．６ｋｇ／㎡標準以
    下，縱或有超過０．３ｋｇ／㎡亦僅需作鋼筋防銹處理，並非就此論定系爭房屋
    為海砂屋等語資為抗辯。
三、原告主張於九十一年十二月八日向被告購買系爭房屋，並簽訂買賣契約，原告已
    支付被告買賣價金頭期款一百五十萬元（含於九十一年十二月五日支付之定金十
    萬元），嗣仲介商住商不動產及被告就系爭房屋所為之採樣，測試其氯離子含量
    分別為０‧４９７、０‧３１９、０‧４２５ｋｇ／㎡，以及兩造復合意指定由
    台北市結構工程工業技師公會就系爭房屋再行鑑定，經鑑定四點其結果分別為０
    ‧２１３、０‧３１９、０‧３７２、０‧３６２ｋｇ／㎡，而新拌混凝土中鋼
    筋混凝土最大水溶性氯離子含量之國家標準為０．３ｋｇ／㎡，業經經濟部標準
    檢驗局之前身經濟部中央標準局於八十七年六月二十五日公布修正等情，業據原
    告提出買賣契約書、系爭房屋頭期款、定金支票及交款備忘錄、台北市結構工程
    工業技師公會（九二）北結師鑑字第一四六八號鑑定報告書、中國國家標準ＣＮ
    Ｓ３０９０鋼筋混凝土最大水溶性氯離子含量規範為證，且為被告所不爭執，自
    堪信原告此部份之主張為真正。茲因被告辯稱氯離子含量之國家標準應以系爭房
    屋興建時為判斷之分界點，不應適用本件買賣契約訂約時即八十七年六月二十五
    日公布修正之標準；超過前開標準亦非一定是海砂屋等語。從而，首應審究者係
    本件買賣契約第十四條第二款約定之「海砂屋」，應如何判斷？應以何時之標準
    為依據？茲分述如下：
四、經查，新拌混凝土中鋼筋混凝土最大水溶性氯離子含量之國家標準為０．３ｋｇ
    ／㎡，業經經濟部標準檢驗局之前身經濟部中央標準局於八十七年六月二十五日
    公布修正在案；未受外來氯離子污染之硬固混凝土，因水泥之水和作用及物理吸
    附，其水溶性氯離子含量會隨時間增加較新拌時降低等情，有中國國家標準ＣＮ
    Ｓ３０９０  Ａ２０４２鋼筋混凝土最大水溶性氯離子含量規範及前述台北市結
    構工程工業技師公會鑑定報告書附件六在卷足憑。次按建築物應用之各種材料及
    設備規格，除中國國家標準有規定者從其規定外，應依建築技術規則之規定為之
    ，建築技術規則第四條定有明文，故有關鋼筋混凝土氯離子含量之標準，當以經
    濟部標準檢驗局所公布之國家標準為據。再按物之出賣人，對於買受人應擔保其
    物依第三百七十三條之規定危險移轉於買受人時，無滅失或減少其價值之瑕疵，
    亦無滅失或減少其通常效用或契約預定效用之瑕疵，但減少之程度無關重要者，
    不得視為瑕疵，民法第三百五十四條第一項定有明文。又按買賣標的物之利益及
    危險，自交付時起，均由買受人承受負擔，但契約另有訂定者，不在此限，民法
    第三百七十三條亦定有明文。因此雖系爭房屋興建於七十年十二月三十一日，然
    因兩造間之買賣契約是於九十一年十二月八日簽訂，被告即出賣人同時已有「系
    爭房屋並非海砂屋」品質保證之內容，而系爭房屋迄今仍未交付原告，業據證人
    即被告之女兒薛蓓莉證述：「照理說是交完尾款才交屋，但是原告有鑰匙，是因
    為訂約後，原告表示要進入丈量一下，所以仲介把鑰匙交給原告。」（見本院九
    十二年六月十七日之言詞辯論筆錄第四頁），則揆之前揭法條規定以及兩造訂約
    時之保證，系爭房屋是否有具有「海砂屋」之瑕疵，當以訂約時即九十一年十二
    月八日為判斷之依據，方符合訂約時之真意；又因硬固之混凝土，其水溶性氯離
    子含量會隨時間增加較新拌時降低，已如前述，故以八十七年六月二十五日經濟
    部標準檢驗局公布之０．３ｋｇ／㎡為判斷基礎，並無不當之處。本件系爭房屋
    既經兩造所不爭執之仲介商住商不動產公司及被告採樣後送測試，其氯離子含量
    測試結果分別為０‧４９７、０‧３１９、０‧４２５ｋｇ／㎡。嗣後兩造復合
    意指定由台北市結構工程工業技師公會就系爭房屋再行鑑定，其測試之結果分別
    為０‧２１３、０‧３１９、０‧３７２、０‧３６２ｋｇ／㎡。合計測試之七
    處數據中，有六處之氯離子含量數據超過０‧３ｋｇ／㎡之國家標準，詳如前述
    ，而被告也自承所謂「海砂屋」一詞，乃一般社會上之泛稱，約自八十三年間首
    見於報端，則經測試超過訂約時國家標準氯離子含量之系爭房屋，自堪以認定屬
    一般通稱之海砂屋，也符合訂約時約定「海砂屋」之意義。至於被告辯稱：爭房
    屋係七十年間建造，海砂屋之測試標準應依建造當時之法律規範為依據，而依八
    十七年六月二十五修正前之氯離子含量規定即０‧６ｋｇ／㎡，系爭房屋未超過
    該標準云云，自非可採。
五、次查，依兩造訂定之買賣契約第十四條第二款已明定：「本不動產保證絕無海沙
    、輻射屋等情事，如有者，本買賣作廢，乙方返還已收受之價款。」，系爭房屋
    既符合訂約時「海砂屋」之情事，已如前述，則被告自應負返還已收受價款之義
    務。
六、綜上所述，原告依前開條款之約定，請求被告返還所收受之一百五十萬元，及自
    起訴狀繕本送達被告之翌日（即九十二年四月二十四日）起至清償日止，按年息
    百分之五計算之法定遲延利息，即無不合，應予准許。
七、兩造均陳明願供擔保，聲請宣告假執行或免為假執行，經核均無不合，爰分別酌
    定相當之擔保金額宣告之，併准許之。
八、本件事證已臻明確，兩造其餘攻擊防禦方法及舉證，核與判決無影響，毋庸一一
    論列，併此敘明。
九、據上論結：本件原告之訴為有理由，依民事訴訟法第七十八條、第三百九十條第
    二項、第三百九十二條，判決如主文。
中      華      民      國    九十二    年      八      月      六      日
                                    臺灣士林地方法院民事第二庭
~B法      官  林政佑
右為正本係照原本作成。
如對本判決上訴須於判決送達後廿日內向本院提出上訴狀。
中      華      民      國    九十二    年      八      月      十五    日
~B法院書記官  周霙蘭


司法院資訊處製作；財團法人民間司法改革基金會備份。
